【裁判字號】    97,訴,483
【裁判日期】    990416
【裁判案由】    侵權行為損害賠償
【裁判全文】
臺灣高雄地方法院民事判決               97年度訴字第483號
原      告  戊○○
訴訟代理人  李明益律師
被      告  丁○○○○○○○○.
訴訟代理人  曾志青律師
            裘佩恩律師
複代 理 人  林志雄律師
            王正嘉律師
被      告  吳明峰即高雄市私立信心養護中心
            乙○○
            丙○○
            甲○○
上當事人間侵權行為損害賠償事件，本院於民國99年3 月25日言
詞辯論終結，判決如下：
    主  文
原告之訴及假執行之聲請均駁回。
訴訟費用由原告負擔。
    事實及理由
一、被告吳明峰即高雄市私立信心養護中心（下稱：信心養護中
    心）經合法通知未到庭，核無民事訴訟法第386 條各款所列
    之情形，爰依原告聲請，由其一造辯論而為判決。
二、原告主張：訴外人蘇阿清自民國91年7 月19日起即在信心養
    護中心接受看護，並定期送往被告丁○○○○○○○○進行
    復健，詎於94年6 月23日下午2 時30分由真善美診所僱用之
    司機即被告甲○○載送途中，因其車速過快，且疏未注意將
    蘇阿清固定於座位上，致其自輪椅跌落，受有左大腿股骨幹
    骨折之傷害，嗣後丁○○○○○○○○又未及時發現並延誤
    治療，致蘇阿清因傷口持續惡化，引發敗血症，於94年10月
    21日死亡。蘇阿清死亡結果與被告甲○○之過失行為，顯有
    相當因果關係，甲○○自應負侵權行為損害賠償責任，而真
    善美診所係甲○○之僱用人，依民法第188 條規定亦應負連
    帶賠償責任。另吳明峰即信心養護中心、被告乙○○及丙○○分別為信心養護中心之負責人、實際負責人及組長，被告
    劉書廷為真善美診所負責人，其等處理委任事務，顯未盡善
    良管理人之注意義務，未使蘇阿清固定於輪椅座位上，導致
    蘇阿清骨折，嗣又未直接將蘇阿清送往高醫急救，致蘇阿清
    因延誤就醫而死亡，亦應負連帶賠償責任。原告為蘇阿清之
    胞弟，因此事故而支出醫療費用新台幣（下同）6 萬7,997
    元，救護車費用700 元，看護費用4 萬2,540 元及喪葬費48
    萬9,000 元，合計60萬0,237 元。爰依侵權行為及委任之法
    律關係，提起本訴，並聲明求為判命：(一)被告應連帶給付原
    告60萬0,237 元，及自97年2 月14日起按週年利率5 ％計算
    之利息。(二)願供擔保請准為宣告假執行。
三、被告答辯如下：
  (一)乙○○以：伊並非信心養護中心之負責人，於91年間已將信
    心養護中心轉讓與吳明峰，且與吳明峰間亦無僱傭關係存在
    ，故伊與本件事故毫無關係，自不負賠償責任等語置辯。
  (二)吳明峰即信心養護中心、丙○○均以：吳明峰、丙○○分別
    為信心養護中心之負責人及組長，伊等於94年6 月23日下午
    蘇阿清於真善美診所復健治療結束返回信心養護中心，告知
    信心養護中心人員腳痛，同日即安排其前往祐生醫院就診照
    射X 光，發現有骨折後，並旋即通知原告隨同轉入高雄醫學
    院附設中和紀念醫院（下稱高醫）急診治療，嗣後並遵照醫
    囑多次安排蘇阿清前往高醫複診，絕無延誤送醫之情事。且
    蘇阿清係因患有糖尿病、高血壓、高血脂、中風等疾病，本
    易引發敗血症，因而導致死亡，其死亡與骨折並無因果關係
    。至於蘇阿清乘坐之輪椅並無安全帶裝置，且意識清楚的老
    人，不喜歡受束縛，伊等並無強制的權利。而原告主張伊等
    有業務疏失，亦經台灣高雄地方法院檢察署檢察官為不起訴
    處分，足見伊等並無過失等語置辯。
  (三)丁○○○○○○○○則以：蘇阿清於94年6 月23日下午抵達
    真善美診所進行復健時，並未主訴左大腿疼痛，亦未提及曾
    於司機甲○○載送途中自輪椅上滑落之情，且於復健治療時
    ，治療師亦未反應蘇阿清身體有任何異常，故蘇阿清是否係
    因甲○○載送過失致其左大腿股骨幹骨折，即非無疑。且蘇
    阿清因患有糖尿病、骨質疏鬆症等多項慢性病，致引發敗血
    症死亡，並非因骨折而致死等語置辯。
  (四)甲○○則以：蘇阿清乘坐之輪椅並沒有安全帶設備，但是有
    將蘇阿清之輪椅四輪開關固定，輪子後方並以長條木板壓住
    ，使輪椅不會滑動，伊開車並無超速，蘇阿清患有糖尿病，
    可能係因血糖過低致意識不清，而自輪椅上滑落，伊於發現
    時有將蘇阿清扶起，但當時並未發現有骨折情事，後來復健
    結束送回信心養護中心，亦未發現有骨折，伊並無過失等語
    ，資為抗辯。
  (五)以上被告均聲明：駁回原告之訴，如受不利判決願供擔保聲
    請免為假執行。
四、兩造爭執及不爭執事項：
  (一)下列事項為兩造所不爭執，堪信為真實：
  1.吳明峰係信心養護中心負責人，丙○○受僱於吳明峰擔任信
    心養護中心之組長；真善美診所為獨資事業，劉書廷為負責
    人，甲○○為受僱於真善美診所之司機。
  2.原告為蘇阿清之胞弟。蘇阿清自91年7 月19日起即在信心養
    護中心接受看護，並定期送往真善美診所進行復健，於94年
    6 月23日下午2 時30分由甲○○將蘇阿清由信心養護中心載
    送至真善美診所進行復健治療，當日駕駛車輛為三菱廠牌之
    箱型車，蘇阿清之輪椅以輪架開關固定，但蘇阿清本身並未
    以安全帶或其他方式固定在輪椅座位上。
  3.蘇阿清於94年6 月23日下午於真善美診所復健治療結束返回
    信心養護中心，曾告知信心養護中心人員腳痛，信心養護中
    心於同日安排蘇阿清前往祐生醫院就診，經診斷為股骨幹骨
    折，同日再轉入高醫急診住院，接受石膏固定治療，此有祐
    生醫院及高醫之診斷證明書在卷可稽（見本院一卷第136 、
    185 頁）。
  4.蘇阿清於94年10月21日下午3 時19分因陳舊性腦中風、慢性
    腎功能不全、糖尿病併左足跟壞死，引發敗血症而死亡，有
    高醫出具之死亡證明書在卷可稽。
  5.原告以上開事實對吳明峰、劉書廷及甲○○提出業務過失致
    死之刑事告訴，經台灣高雄地方法院檢察署檢察官偵查後為
    不起訴處分，有95年度偵字第5673號不起訴處分書附卷可稽
    。原告不服，聲請再議，經檢察官以96年度偵續字第9 號、
    98年度偵續字第275 號偵查結果，吳明峰及劉書廷仍為不起
    訴之處分，甲○○則提起公訴，嗣經本院於99年3 月18日以
    98年度易字第1285號判決甲○○無罪，此經本院依職權調取
    上開刑事偵查及審判案卷核閱無誤。
  6.倘被告應負損害賠償責任，被告對原告支出醫療費用6 萬
    7,997 元、救護車費用700 元、看護費用4 萬2,540 元及喪
    葬費48萬9,000元，均不爭執。
  7.本件醫療過程、轉診及蘇阿清死亡之原因等情，先後經檢察
    官檢附相關病歷及偵查案卷，函請法務部法醫研究所及行政
    院衛生署醫事審議委員會鑑定，各鑑定結果如下：
    (1)法務部法醫研究所略認：「死者蘇阿清，長年患有糖尿病
      、高血壓、高血脂、中風、雙膝關節炎、左半側軀體無力
      ，由94年6 月23日確有疑因輪椅於車上在車輛轉彎時致蘇
      女由輪椅上滑下跌倒致左股骨頸下方螺旋狀骨折。故推定
      蘇女由輪椅跌滑下，致左股骨折有因果關係……。死者蘇
      女，因患嚴重糖尿病，並併發多重疾病，最嚴重為肢體終
      末端，如左腳大拇指有缺氧、壞疸狀，且在94年8 月23日
      又併發左脛腓骨遠端骨折，支持蘇女有嚴重骨質疏鬆，極
      易造成骨質骨折，並在末期併發壞疸，其死亡率甚高，極
      易死亡。故一般人應可輕易復原，而蘇女生前患有糖尿病
      、中風、併骨質疏鬆、肢體中末端壞疸，均非常不利於骨
      折之復原及併發惡化身體病症，誠如高醫周伯禧之證詞，
      甚為中肯地指出，最後易引發『敗血症』。綜合受傷與死
      亡雖有病程上之相關性，惟考量其最後又併發脛腓骨骨折
      、壞疸、腎功能不全、敗血症等，較支持死亡與骨折傷勢
      及糖尿病、中風病症有相關，故受傷縱與死亡有其相關性
      ，其責任亦較輕些，研判輪椅跌下造成左股骨折之傷勢，
      對死者之責任應不大於20％～40％」，此有法務部法醫研
      究所（95）醫鑑字第0952號鑑定書在卷可憑（見95年度偵
      字第5673號偵查卷第24-26頁）。
    (2)行政院衛生署醫事審議委員會略認：「94年6 月23日病人
      至祐生醫院治療後，曾轉送至有締約之高醫附設醫院施行
      石膏固定，並住院觀察治療至6 月24日出院。長期未良好
      控制之糖尿病患者，常因血管硬化導至末端循環不良，再
      加上末稍神經炎，使得支體末端易受傷而傷口不易癒合，
      導至糖尿病足，而最終引發感染而造成敗血症。而依據病
      歷記載，病人為一長期糖尿病患者，且在死亡日期前兩年
      之92年3 月19日，就因左足糖尿病足至高醫附設醫院接受
      清創手術，故可知病人左足長期循環較差，再加上長期因
      中風臥床，更易造成血管拴塞風險，相較於股骨骨折，糖
      尿病足應是引起壞疸與敗血症之較直接原因。而在傷口及
      骨折之照護程序，安養院先將病人送至祐生醫院，無法處
      理時再轉送醫學中心，此為轉診程序，故並無不妥之處。
      94 年6月23日病人在佑生醫院診斷出骨折後，轉送至高醫
      附設醫院施行石膏固定，並住院觀察治療至6 月24日出院
      。94年9 月15日佑生醫院診斷出糖尿並併左足傷口，亦於
      當日轉高醫附設醫院門診，故處理上符合醫療常規」。此
      有行政院衛生署醫事審議委員會編號0000000 鑑定書附卷
      可參（見本院二卷第58-59 頁）。
  (二)爭執部分：
  1.乙○○是否為信心養護中心之實際負責人？
  2.蘇阿清於94年6 月23日發生股骨幹骨折是否係因甲○○過失
    所致？
  3.丁○○○○○○○○、吳明峰即信心養護中心及丙○○未使
    蘇阿清以安全帶固定在輪椅座位上；丁○○○○○○○○未
    及時發現蘇阿清骨折；吳明峰即信心養護中心與丙○○將蘇
    阿清送醫轉診過程，是否應負過失侵權責任或處理委任事務
    疏失之賠償責任？
  4.蘇阿清之死亡與股骨幹骨折之傷勢間是否具有因果關係？
  5.倘被告等應負賠償責任，原告得請求賠償之項目及金額以若
    干金額為適當？
五、本院之判斷：
  (一)乙○○是否為信心養護中心之實際負責人？
    原告主張吳明峰為信心養護中心登記負責人，此有93年12月
    31日高雄市老人福利機構立案證書附卷可證（見本院一卷第
    196 頁）。惟原告又以蘇阿清在私立信心養護中心有關收費
    、出面洽談之人均是乙○○一情，而主張吳明峰僅為名義負
    責人，乙○○方為實際負責人，認乙○○亦應負本件損害賠
    償責任。然原告此部分主張並未舉證以實其說，已難遽採，
    且乙○○抗辯其於91年8 月間已將信心養護中心讓與吳明峰
    ，丙○○則稱乙○○目前係負責招攬業務工作等語（見本院
    二卷言詞辯論筆錄），則縱使乙○○有出面與原告洽談或收
    取費用，亦屬其工作內容之一，不足以認定係實際負責之人
    。況且原告於言詞辯論期日亦當庭自承係與吳明峰訂立契約
    ，非與乙○○訂約，可見吳明峰並非單純之掛名負責人，而
    有經營之事實。準此，原告主張乙○○為信心養護中心之實
    際負責人，應負損害賠償責任云云，即屬無據。
  (二)蘇阿清於94年6 月23日發生股骨幹骨折是否係因甲○○過失
    所致？
    1.原告主張甲○○應負過失責任，主要理由有二：其一，甲○○駕車車速過快，導致蘇阿清在車內自乘坐之輪椅上滑
      落而骨折。其二，蘇阿清係患有糖尿病，係復健病患，輪
      椅附有安全帶，甲○○竟未將蘇阿清以安全帶綁住，致其
      在車內亦乘坐之輪椅上滑落。茲判斷並分述如下。
    2.關於甲○○是否駕車車速過快一節，原告係以蘇阿清自輪
      椅上滑落，進而反推其駕車車速過快。但車輛行駛必有車
      速，於其行進、轉彎或煞停時，均可能導致車內乘坐人員
      身體因慣性而隨之移動，但因身體自主平衡作用，通常不
      會因此發生跌落之不測傷害。惟如有打瞌睡或其他意識不
      清之情形，仍有因此跌倒滑落或發生碰撞之可能，然於此
      狀態下，已非必因車速過快所致，一般行進、轉彎或停車
      時亦可能發生。故僅以蘇阿清自輪椅上滑落之事實，尚不
      足以推認甲○○駕車車速過快，此外，原告並未舉出甲○○有何駕車車速過快之事證，自不能認定甲○○有駕車車
      速過快之過失。
    3.原告主張上開理由之二，應予釐清：蘇阿清乘坐之輪椅是
      否附有足以綁住或固定身體之安全帶？如否，甲○○有無
      另以適當方式將蘇阿清固定之注意義務？經查：原告主張
      蘇阿清乘坐之輪椅係其自行提供，其上附有安全帶，可將
      蘇阿清固定住等語，甲○○雖不否認當時蘇阿清身上未綁
      安全帶，惟抗辯輪椅上並無可固定病患之安全索，且當時
      已經將輪椅四輪開關固定，後方再以長條木板壓住等語（
      見本院一卷第188-189 頁及本院二卷第87頁）。原告雖主
      張蘇阿清輪椅上附有安全帶，但未能舉證以實其說，所述
      尚難信為真實。再者，甲○○係受僱於丁○○○○○○○○擔任司機工作，負責接送病患，是其對於病患之安全責
      任，依其受僱職務性質，應僅止於使病患安全上下車、審
      慎駕駛而平安完成接送之任務，至於病患有無其他醫療上
      必須另予注意之事項，自不能有超逾其專業及職務範圍以
      外之要求。本件蘇阿清係受信心養護中心照護之老人，當
      時前往真善美診所進行復健，復健完畢又返回信心養護中
      心，由此過程可知蘇阿清至少在前往真善美診所復健之前
      ，並非處於意識不清之狀態，否則即無法完成復健療程。
      而甲○○在蘇阿清尚有意識，可進行復健之身體狀態下，
      除固定輪椅使其安坐車內外，自不能認有額外將蘇阿清身
      體以安全帶綁住之注意義務，是原告主張甲○○有未將蘇
      阿清以安全帶綁住固定於輪椅上之過失，亦非可採。
  (三)丁○○○○○○○○、吳明峰即信心養護中心及丙○○未使
    蘇阿清以安全帶固定在輪椅座位上；丁○○○○○○○○未
    及時發現蘇阿清骨折；吳明峰即信心養護中心與丙○○將蘇
    阿清送醫轉診過程，是否應負過失侵權責任或處理委任事務
    疏失之賠償責任？
    1.原告主張蘇阿清乘坐之輪椅附有安全帶一節，未能舉出堪
      信屬實之事證，難以採信，有如上述，但仍應審究：在輪
      椅未有安全帶設置之情形下，丁○○○○○○○○、吳明
      峰即信心養護中心及丙○○有無使蘇阿清固定於輪椅座位
      上之注意義務？
    2.蘇阿清雖為長期糖尿病及高血壓等病症之患者，在信心養
      護中心接受照護，但仍經常前往真善美診所進行復健，依
      劉書廷於偵查中所述，其事發當日復健療程係肌肉電刺激
      及被動關節運動（見95年度偵字第5673號卷第18-19 頁）
      。又原告於偵查中自陳，蘇阿清平常以四腳馬的柺杖行走
      ，並以手扶欄杆的方式作復健等語（見98年度偵續字第
      275 號偵查卷第18頁），則依蘇阿清上開搭乘輪椅前往復
      健及其復健方式以觀，堪認蘇阿清於通常狀態下，仍係意
      識清楚之老人。準此而論，真善美診所將蘇阿清接送前往
      復健治療，信心養護中心及擔任組長之丙○○同意蘇阿清
      乘坐輪椅離去，在蘇阿清係意識清楚之狀態下，即有自主
      決定是否另為束縛身體之權利，如非其自身或家屬有特別
      要求，尚難認為其等有將蘇阿清身體以安全繩帶綁住或固
      定之注意義務。是原告主張其等有未將蘇阿清固定於輪椅
      座位上之過失，且違背受任人之善良管理人注意義務云云
      ，即非可採。
    3.蘇阿清係甲○○前往信心養護中心將其載往真善美診所復
      健，路途中曾自輪椅滑落一情，為兩造所不爭執，原告主
      張劉書廷為蘇阿清主治醫師，未能發現蘇阿清有骨折情事
      ，仍將蘇阿清進行復健療程，延誤就醫，故有過失等語，
      丁○○○○○○○○則抗辯當時蘇阿清並未主訴大腿疼痛
      ，復健治療過程亦未發現有何異常情形，治療師亦未反應
      蘇阿清身體有任何異常，蘇阿清是否於送診途中發生骨折
      ，容有疑義等語，雙方各執一詞。查蘇阿清係於到達真善
      美診所途中即發生自輪椅上滑落之情，業據甲○○陳明如
      上，而蘇阿清復健結束後返回信心養護中心，即反應腳痛
      ，丙○○遂緊急將其送往檢查一情，亦據丙○○陳述明確
      （見本院二卷第87頁），可見其間並無其他足以導致蘇阿
      清骨折之情事發生，則蘇阿清係前往真善美診所途中因自
      輪椅上滑落跌倒，而發生骨折之傷害，即堪認定。蘇阿清
      雖在到達真善美診所前即發生骨折，惟依卷附蘇阿清在高
      醫之病歷資料顯示，其為長期糖尿病、高血壓、高血脂及
      中風左半側軀體無力病患，而其骨折位置又係在左股下端
      ，或有因此未能即時向劉書廷反應之可能，否則如其果真
      腿部疼痛難耐，當無任由治療師予以復健治療之理。且骨
      折發生之初，其嚴重性如何尚未可知，依上開過程觀之，
      尚不能排除因事後車程往返而逐漸加重其骨折程度之可能
      。據此，骨折既非外觀明顯可見之傷勢，蘇阿清又未適度
      反應疼痛，並接收復健治療，自難認丁○○○○○○○○
      有未發現蘇阿清骨折，並及時將蘇阿清送醫而延誤其治療
      之過失，原告此部分主張，仍無可採。
    4.至於丙○○於蘇阿清自真善美診所返回後，因蘇阿清反應
      腳部疼痛，乃立即將蘇阿清送往佑生醫院接受X 光檢查，
      發現其有骨折情事，復緊急送往高醫急診治療等情，有高
      醫於94年10月15日出具之診斷證明書及蘇阿清病歷資料附
      卷可證（見本院二卷第20頁）。此經送行政院衛生署醫事
      審議委員會鑑定結果，認信心養護中心對蘇阿清之傷口及
      骨折照護程序，處理上符合醫療常規，有如上述，是吳明
      峰即信心養護中心與丙○○並無延誤將蘇阿清送醫治療之
      過失，原告此部分主張，亦非有據。
六、綜上所述，依卷內事證尚無法認定被告有過失或違背善良管
    理人注意義務之情事，則原告本於民法第184 條第1 項前段
    、第185 條、第188 條第1 項侵權行為之法律關係，及依同
    法第544 條委任之法律關係，請求被告連帶給付醫療費用6
    萬7,997 元、救護車費用700 元、看護費用4 萬2,540 元及
    喪葬費48萬9,000 元，合計60萬0,237 元，及自97年2 月14
    日起算之法定遲延利息，即屬無據，應予駁回。原告之訴既
    經駁回，其假執行之聲請已失依附，應併予駁回。
七、本件事證已明，兩造所舉其他事證及攻防方法，核與本判決
    結論不生影響，無庸逐一論述，附此敘明。
八、據上論結，本件原告之訴為無理由，依民事訴訟法第385 條
    第1項前段、第78條，判決如主文。
中    華    民    國    99    年    4     月    16    日
                  民事第三庭  審判長法  官  朱玲瑤
                                    法  官  洪能超
                                    法  官  李嘉益
以上正本證明與原本無異。
如對本判決上訴，須於判決送達後20日內向本院提出上訴狀，同
時表明上訴理由（原判決所違背之法令及其具體內容或依訴訟資
料可認為原判決有違背法令之具體事實）；如已於本判決宣示後
送達前提起上訴者，應於判決送達後10日內補具上訴理由（均須
按他造當事人之人數附繕本）。
中    華    民    國    99    年    4     月    19    日
                                    書記官  陳瓊芳

司法院資訊處製作；財團法人民間司法改革基金會備份。
